---
output_dir: "."
title: "Altered Expression of Diabetes-Related Genes in Alzheimer's Disease Brains"
subtitle: " The Hisayama Study"
authors: "Beatriz Magalhães PG32936 | Cláudio Nóvoa PG----- | João Afonso A71874 | Marta Sampaio PG32927"
date: "14 de Junho de 2017"
output:
  html_document:
    toc: true
    toc_float: true
    depth: 3
    number_sections: true
    theme: cosmo
    highlight: tango
---
```{r setup, include=FALSE}
knitr::opts_chunk$set(cache=TRUE)
```
# **1| Introdução**


# **2| Dados**


```{r lib,echo=FALSE,message=FALSE}
source("https://bioconductor.org/biocLite.R")
library(GEOquery)
library(gtools)
library(genefilter)
library(hugene10sttranscriptcluster.db)
library(limma)
library(GOstats)
library(gplots)
library(caret)
library(rpart)
library(e1071)
library(dendextend)
``` 


## **2.1| Carregamento dos e visualização dos dados**


```{r data, message=FALSE, warning=FALSE}
gds <- getGEO("GDS4758")
eset <- GDS2eSet(gds)
eset
``` 

```{r dados}
dados = exprs(eset)
dados[1:10,1:6]
``` 


```{r boxplot, fig.width=14}
c = colors()
boxplot(log2(dados), col = c[as.integer(eset$disease.state)+71], whiskcol =c[as.integer(eset$disease.state)+71], xlab = '', ylab = "Intensidades (log2)",las = 2,frame=FALSE)
legend("topright", legend=c("AD","non-AD"), col = c(72,73), pch=c(19), title="Cond.",cex = 0.8)
```


**Figura 1 -** _Boxplot_ dos dados.


Analisando o _Boxplot_, é possível verificar que os dados seguem uma distribuição normal, pois as caixas apresentam uma distribuição simétrica. Para além disso, as mesmas apresentam centros de dados e ampitudes semelhantes.



## **2.2| MetaDados**


```{r meta}
vars = pData(eset)
names(vars)
```


Os metadados encontram-se organizados em 4 campos, nomeadamente:
* _sample_ -> indica o código da amostra;
* _disease.state_ -> indica a condição do indivíduo do qual a amostra foi recolhida;
* _tissue_ -> indica o tipo de tecido da amostra;
* _gender_ -> indica o sexo do indivíduo do qual a amostra foi recolhida.


```{r disease.state}
levels(vars$disease.state)
```

```{r tissue}
levels(vars$tissue)
```

```{r gender}
levels(vars$gender)
```



**Tabela 1 -** Frequência absoluta das amostras para as variáveis tecido, sexo e condição.
```{r table}
ftable(vars$tissue, vars$gender, vars$disease.state, dnn = c("Tissue", "Gender", "Disease state"))
```



# **3| Pré-processamento**


## **3.1| Verificação da presença de dados omissos**


```{r na}
sum(is.na(dados))
```
Concluí-se que os dados não contêm valores omissos.


## **3.2| Filtração dos dos dados

**Retirar dados das sondas que correspondem a genes sem anotação:**
```{r subset}
genesymbol = unlist(mget(rownames(eset),hugene10sttranscriptclusterSYMBOL))
d = as.data.frame(genesymbol)
anot = na.exclude(d)
subeset = eset[rownames(anot),]
dim(subeset)
```



Foi criado um subset constituído apenas pelos dados relativos a genes com anotação, utilizado na análise de expressão diferencial.


**Filtrar dados pela mediana:**
```{r filt}
sd = rowSds(exprs(subeset))
med = median(sd)
eset.f = subeset[sd>2*med,]
dim(eset.f)
hist(sd,breaks = 50,ylim = c(0,4000),col = "blue",xlab = 'Desvio padrão',ylab = 'Frequência',main = NULL)
abline(v = med*2, col = "green",lwd = 3,lty = 2)
``` 


Procedeu-se, ainda, à filtração dos dados pela mediana, por forma a reduzir a quantidade de dados em estudo e, assim, tornar o processo computacionalmente mais rápido, necessário para a análise de _Machine Learning_.


# **4| Análise de Expressão Diferencial e de Enriquecimento**

## **4.1| Doença de Alzheimer vs Controlo**
Como já referido, foi utilizado o subset com dados relativos apenas aos genes anotados.


### **4.1.1| Hipocampo**



```{r hipo}
subsethipo = eset[,eset$tissue=="hippocampus"]
vAHipo = pData(subsethipo)
rHipo = relevel(subsethipo$disease.state, "non-Alzheimer's disease")

designAHipo = model.matrix(~rHipo)
fitAHipo = lmFit(subsethipo, designAHipo)
fit.bayesAHipo = eBayes(fitAHipo) 
diffAHipo = topTable(fit.bayesAHipo, coef = 2, 1000, genelist = fitAHipo$genes$NAME)
diffAHipo.anot = diffAHipo[rownames(anot),] #genes anotados
treshold = foldchange2logratio(1.563)
genesAHipo = diffAHipo.anot[which(diffAHipo.anot$adj.P.Val < 0.05 & (diffAHipo.anot$logFC > treshold | diffAHipo.anot$logFC < -treshold)),]
dim(genesAHipo)
```



#### Genes sobreexpressos:


```{r hipoUp}
upHipo = diffAHipo.anot[which(diffAHipo.anot$adj.P.Val < 0.05 & diffAHipo.anot$logFC > treshold),]
upHipo
set.up = subsethipo[rownames(upHipo)]
nomes_upHipo = unlist(mget(rownames(set.up),hugene10sttranscriptclusterSYMBOL))
```

```{r warning=FALSE,message=FALSE}
Vd1_upHipo = nomes_upHipo[subsethipo$disease.state == "Alzheimer's disease"]
Vd2_upHipo = nomes_upHipo[subsethipo$disease.state != "Alzheimer's disease"]
md_upHipo <- matrix(c(Vd1_upHipo,Vd2_upHipo),ncol=2,byrow=FALSE)
colnames(md_upHipo)<- c("AD","non-AD")
md2_upHipo <- as.table(md_upHipo)
md2_upHipo
```


#### Genes subexpressos:


```{r hipoDown}
downHipo = diffAHipo.anot[which(diffAHipo.anot$adj.P.Val < 0.05 & diffAHipo.anot$logFC < -treshold),]
set.down = subsethipo[rownames(downHipo)]
nomes_downHipo = unlist(mget(rownames(set.down),hugene10sttranscriptclusterSYMBOL))
```

```{r warning=FALSE,message=FALSE}
Vd1_downHipo = nomes_downHipo[subsethipo$disease.state == "Alzheimer's disease"]
Vd2_downHipo = nomes_downHipo[subsethipo$disease.state != "Alzheimer's disease"]
md_downHipo <- matrix(c(Vd1_downHipo,Vd2_downHipo),ncol=2,byrow=FALSE)
colnames(md_downHipo)<- c("AD","non-AD")
md2_downHipo <- as.table(md_downHipo)
md2_downHipo
```

####Barplot

```{r, message=FALSE, warning=FALSE}
ssHipo1 = ssHipo[1:12,]
AD.Hipo = ssHipo1[,ssHipo$disease.state=="Alzheimer's disease"]
nAD.Hipo = ssHipo1[,ssHipo$disease.state=="non-Alzheimer's disease"]
medAD.Hipo=rowMeans(exprs(AD.Hipo))
mednAD.Hipo = rowMeans(exprs(nAD.Hipo))
dfHipo = data.frame(AD=medAD.Hipo,nAD=mednAD.Hipo)
sdevAD.Hipo = apply(exprs(AD.Hipo),1,sd)
sdevnAD.Hipo = apply(exprs(nAD.Hipo),1,sd)
sdevHipo=c()
for (i in 1:length(sdevnAD.Hipo))
  sdevHipo = c(sdevHipo,sdevAD.Hipo[i],sdevnAD.Hipo[i])
nomesHipo = unlist(mget(rownames(dfHipo),hugene10sttranscriptclusterSYMBOL))
bp.Hipo=barplot(t(dfHipo),beside=T,main="Niveis de expressao de 12 genes no hipocampo",names.arg=nomesHipo, xlab = "nome dos genes", ylab = "Nível de expressão média",col=c("turquoise","mediumvioletred"))
legend(0,12.2,legend=c("AD","non-AD"),cex=0.6,fill=c("turquoise","mediumvioletred"),xpd=TRUE)
arrows(bp.Hipo,t(dfHipo)+sdevHipo, bp.Hipo, t(dfHipo), angle=90, code=1,length = 0.15,xpd=TRUE)
```


### Análise de Enriquecimento para os genes sobrexpressos
```{r message=FALSE, warning=FALSE}
entrezUniverse = unlist(mget(featureNames(eset), hugene10sttranscriptclusterENTREZID))
selectedEntrezIds.up = unlist(mget(rownames(upHipo), hugene10sttranscriptclusterENTREZID))
params1 = new("GOHyperGParams", geneIds = selectedEntrezIds.up, universeGeneIds = entrezUniverse, 
              annotation = "hugene10sttranscriptcluster.db", ontology = "BP", pvalueCutoff = 0.025, testDirection = "over")
hgOverHipo = hyperGTest(params1)
summary(hgOverHipo)
```

### Análise de Enriquecimento para os genes subexpressos
```{r message=FALSE, warning=FALSE}
selectedEntrezIds.down = unlist(mget(rownames(downHipo), hugene10sttranscriptclusterENTREZID))
params1 = new("GOHyperGParams", geneIds = selectedEntrezIds.down, universeGeneIds = entrezUniverse, 
              annotation = "hugene10sttranscriptcluster.db", ontology = "BP", pvalueCutoff = 0.025, testDirection = "over")
hgOver1 = hyperGTest(params1)
summary(hgOver1)[1:10,]
```

## Doença de Alzheimer vs não-Doença de Alzheimer no Córtex Temporal

```{r}
subsetTemp = eset[,eset$tissue=="temporal cortex"]
vATemp = pData(subsetTemp)
rTemp = relevel(subsetTemp$disease.state, "non-Alzheimer's disease")
designATemp = model.matrix(~rTemp)
fitATemp = lmFit(subsetTemp, designATemp)
fit.bayesATemp = eBayes(fitATemp) 
diffATemp = topTable(fit.bayesATemp, coef = 2, 1000, genelist = fitATemp$genes$NAME)
diffATemp.anot = diffATemp[rownames(anot),]
genesATemp = diffATemp.anot[which(diffATemp.anot$adj.P.Val < 0.05 & (diffATemp.anot$logFC > treshold | diffATemp.anot$logFC < -treshold)),]
ssTemp = subsetTemp[rownames(genesATemp),]
dim(genesATemp)
```

### Genes sobreexpressos:
```{r, warning=FALSE}
upTemp = diffATemp.anot[which(diffATemp.anot$adj.P.Val < 0.05 & diffATemp.anot$logFC > treshold),]
settemp.up = subsetTemp[rownames(upTemp)]
nomes_upTemp = unlist(mget(rownames(settemp.up),hugene10sttranscriptclusterSYMBOL))
```

```{r, warning=FALSE,message=FALSE}
Vd1_upTemp = nomes_upTemp[subsetTemp$disease.state == "Alzheimer's disease"]
Vd2_upTemp = nomes_upTemp[subsetTemp$disease.state != "Alzheimer's disease"]
md_upTemp <- matrix(c(Vd1_upTemp,Vd2_upTemp),ncol=2,byrow=FALSE)
colnames(md_upTemp)<- c("AD","non-AD")
md2_upTemp <- as.table(md_upTemp)
md2_upTemp
```

### Genes subexpressos:

```{r}
downTemp = diffATemp.anot[which(diffATemp.anot$adj.P.Val < 0.05 & diffATemp.anot$logFC < -treshold),]
settemp.down = subsetTemp[rownames(downTemp)]
nomes_downTemp = unlist(mget(rownames(settemp.down),hugene10sttranscriptclusterSYMBOL))
```

```{r warning=FALSE,message=FALSE}
Vd1_downTemp = nomes_downTemp[subsetTemp$disease.state == "Alzheimer's disease"]
Vd2_downTemp = nomes_downTemp[subsetTemp$disease.state != "Alzheimer's disease"]
md_downTemp <- matrix(c(Vd1_downTemp,Vd2_downTemp),ncol=2,byrow=FALSE)
colnames(md_downTemp)<- c("AD","non-AD")
md2_downTemp <- as.table(md_downTemp)
md2_downTemp
```
####Barplot

```{r, message=FALSE, warning=FALSE}
AD.Temp = ssTemp[,ssTemp$disease.state=="Alzheimer's disease"]
nAD.Temp = ssTemp[,ssTemp$disease.state=="non-Alzheimer's disease"]
medAD.Temp=rowMeans(exprs(AD.Temp))
mednAD.Temp = rowMeans(exprs(nAD.Temp))
dfTemp = data.frame(AD=medAD.Temp,nAD=mednAD.Temp)
sdevAD.Temp = apply(exprs(AD.Temp),1,sd)
sdevnAD.Temp = apply(exprs(nAD.Temp),1,sd)
sdevTemp=c()
for (i in 1:length(sdevnAD.Temp))
  sdevTemp = c(sdevTemp,sdevAD.Temp[i],sdevnAD.Temp[i])
nomesTemp = unlist(mget(rownames(dfTemp),hugene10sttranscriptclusterSYMBOL))
bp.Temp=barplot(t(dfTemp),beside=T,main="Niveis de expressao de 12 genes no Tempcampo",names.arg=nomesTemp, xlab = "nome dos genes", ylab = "Nível de expressão média",col=c("turquoise","mediumvioletred"))
legend(0,12.2,legend=c("AD","non-AD"),cex=0.6,fill=c("turquoise","mediumvioletred"),xpd=TRUE)
arrows(bp.Temp,t(dfTemp)+sdevTemp, bp.Temp, t(dfTemp), angle=90, code=1,length = 0.15,xpd=TRUE)
```

### Análise de Enriquecimento para os genes sobrexpressos
### Análise de Enriquecimento para os genes subexpressos
## Doença de Alzheimer vs não-Doença de Alzheimer no Córtex Frontal
```{r}
subsetFront = eset[,eset$tissue=="frontal cortex"]
vAFront = pData(subsetFront)
rFront = relevel(subsetFront$disease.state, "non-Alzheimer's disease")
designAFront = model.matrix(~rFront)
fitAFront = lmFit(subsetFront, designAFront)
fit.bayesAFront = eBayes(fitAFront) 
diffAFront = topTable(fit.bayesAFront, coef = 2, 1000, genelist = fitAFront$genes$NAME)
diffAFront.anot = diffAFront[rownames(anot),]
genesAFront = diffAFront.anot[which(diffAFront.anot$adj.P.Val < 0.05 & (diffAFront.anot$logFC > treshold | diffAFront.anot$logFC < -treshold)),]
dim(genesAFront)
```

## Masculino vs Feminino nos casos de Doença de Alzheimer
```{r}
subAD = eset[eset$disease.state=="Alzheimer's disease",]
rAD = relevel(subAD$gender, "male")
designAD = model.matrix(~rAD)
fit.AD = lmFit(subAD, designAD)
fit.bayesAD = eBayes(fit.AD) 
diffAD = topTable(fit.bayesAD, coef = 2, 1000, genelist = fit.AD$genes$NAME)
diffAD.anot = diffAD[rownames(anot),]
```

### Genes sobreexpressos:
```{r}
upAD = diffAD.anot[which(diffAD.anot$adj.P.Val < 0.05 & diffAD.anot$logFC > treshold),]
setAD.up = subAD[rownames(upAD),]
namesAD.up = unlist(mget(rownames(setAD.up),hugene10sttranscriptclusterSYMBOL))
namesAD.up
```
FALTA A TABELA
### Genes subexpressos:
```{r }
downAD = diffAD.anot[which(diffAD.anot$adj.P.Val < 0.05 & diffAD.anot$logFC < -treshold),]
setAD.down = subAD[rownames(downAD),]
namesAD.down = unlist(mget(rownames(setAD.down),hugene10sttranscriptclusterSYMBOL))
namesAD.down
```
FALTA A TABELA
### Análise de Enriquecimento para os genes sobrexpressos
### Análise de Enriquecimento para os genes subexpressos
# Clustering
## Hipocampo
```{r shipo}
ssHipo = subsethipo[rownames(genesAHipo),]
dados.Hipo = exprs(ssHipo)
```

```{r chipo,message=FALSE}
cHipo=cor(dados.Hipo, method = "pearson")
dHipo = as.dist(1-cHipo)
hc.Hipo = hclust(dHipo)
dend.Hipo <- as.dendrogram(hc.Hipo)
colors_to_use <- (as.numeric(subsethipo$disease.state)+2)
colors_to_use <- colors_to_use[order.dendrogram(dend.Hipo)]
labels_colors(dend.Hipo) <- colors_to_use
plot(dend.Hipo, main = "Clustering Hierárquico non-AD vs AD (hipocampo)")
legend('topright', c("non-AD","AD"), bty = "n", fill = c(4, 3))
```  


## Córtex Temporal
```{r sTEMP}
dados.Temp = exprs(ssTemp)
```

```{r, message=FALSE, warning=FALSE}
cTemp=cor(dados.Temp, method = "pearson")
dTemp = as.dist(1-cTemp)
hc.Temp = hclust(dTemp)
dend.Temp <- as.dendrogram(hc.Temp)
colors_to_use <- (as.numeric(subsetTemp$disease.state)+2)
colors_to_use <- colors_to_use[order.dendrogram(dend.Temp)]
labels_colors(dend.Temp) <- colors_to_use
plot(dend.Temp, main = "Clustering Hierárquico non-AD vs AD (Cortex Temporal)")
legend('topright', c("non-AD","AD"), bty = "n", fill = c(4, 3))
```



## Género 

# Heatmap
```{r}
dist.fun = function(x) {
  return (as.dist (1 - cor(t (x), method = "pearson")))
}

clust.fun = function (x) {
  return (hclust (x))
}
color.map.tissue <- function(disease) { if (disease == "Alzheimer's disease") "turquoise" else "chocolate1" }
```
#### HIPOCAMPO
```{r}
tissuecolorsh <- unlist(lapply(ssHipo$disease.state, color.map.tissue))
heatmap(exprs(ssHipo),ColSideColors = tissuecolorsh, cexRow = 0.5, distfun = dist.fun, hclustfun = clust.fun, labRow = F, margins = c(7,7), 
        ylab = "Sondas", xlab = "Amostras", main = "Heatmap (Hipocampo)")
legend("topright",legend=c("AD","non-AD"), bty="n",fill = c("turquoise","chocolate1"))
```

#### TEMPORAL
```{r}
tissuecolorst <- unlist(lapply(ssTemp$disease.state, color.map.tissue))
heatmap(exprs(ssTemp),ColSideColors = tissuecolorst, cexRow = 0.5, distfun = dist.fun, hclustfun = clust.fun, labRow = F, margins = c(7,7), 
        ylab = "Sondas", xlab = "Amostras", main = "Heatmap (Cortex Temporal)")

legend("topright",legend=c("AD","non-AD"), bty="n",fill = c("turquoise","chocolate1"))
```

# **| Análise preditiva**


Para realizar a análise preditiva do conjunto de dados, optou-se por usar o package Caret, que permite simplificar o processo de criação de modelos preditivos, ao facilitar várias tarefas como a estimação de parâmetros. Foi então realizada a previsão do estado de doença (Alzheimer, não-Alzheimer), do tipo de tecido (Hipocampo, Córtex Temporal, Córtex Frontal) e do género (Feminino, Masculino). Os métodos de aprendizagem usados nesta análise incluiram K-vizinhos mais próximos, árvores de decisão e máquinas de vetor de suporte (SVMs), sendo que foi escolhido o método de validação cruzada com 10 folds na seleção de modelos. Para esta análise, foi usado o conjunto de dados filtrado, eset.f. 

## .1|Para o estado de doença
### .1.1| Análise dos K vizinhos mais próximos


```{r knn1,message=FALSE}
model_knn = train(t(exprs(eset.f)), eset.f$disease.state, method = "knn", trControl=trainControl("cv", number = 5))
pred_knn = predict(model_knn, t(exprs(eset.f)))
mk1=confusionMatrix(pred_knn, eset.f$disease.state)
mk1$table; mk1$overal[1]
```


Como se pode verificar, este modelo previu o estado de doença com uma _Accuracy_ de, aproximadamente, 72.2%, que representa a percentagem de exemplos corretamente classificados pelo modelo. 


### .1.2| Árvores de Decisão


```{r tree1,message=FALSE}
model_tree = train(t(exprs(eset.f)), eset.f$disease.state, method = "rpart", trControl=trainControl("cv", number = 5))
pred_tree = predict(model_tree, t(exprs(eset.f)))
mt1 = confusionMatrix(pred_tree, eset.f$disease.state)
mt1$table; mt1$overal[1]
```


Este modelo previu o estado de doença com uma _Accuracy_ de, aproximadamente, 87.3%.


### .1.3| Máquinas de Vetores de Suportes (SVM's)


```{r svm1,message=FALSE}
model_svm = train(t(exprs(eset.f)), eset.f$disease.state, method = "svmLinear", trControl=trainControl("cv", number = 5))
pred_svm = predict(model_svm, t(exprs(eset.f)))
ms1=confusionMatrix(pred_svm, eset.f$disease.state)
ms1$table; ms1$overal[1]
```


Este modelo previu o estado de doença com uma _Accuracy_ de 100%, acertando na classificação de todos os exemplos. 


## .2| Para o tipo de tecido
### .2.1| Análise dos K vizinhos mais próximos


```{r knn2,message=FALSE}
model_knn2 = train(t(exprs(eset.f)), eset.f$tissue, method = "knn", trControl=trainControl("cv", number = 5))
pred_knn2 = predict(model_knn2, t(exprs(eset.f)))
mk2=confusionMatrix(pred_knn2, eset.f$tissue)
mk2$table; mk2$overal[1]
```


Já para o tipo de tecido, este modelo previu com uma _Accuracy_ de 91.1%, aproximadamente.

### .2.2| Árvores de Decisão


```{r tree2,message=FALSE}
model_tree2 = train(t(exprs(eset.f)), eset.f$tissue, method = "rpart", trControl=trainControl("cv", number = 5))
pred_tree2 = predict(model_tree2, t(exprs(eset.f)))
mt2=confusionMatrix(pred_tree2, eset.f$tissue)
mt2$table; mt2$overal[1]
```


Este modelo previu o tipo de tecido com uma _Accuracy_ de 100%.

### .2.3| Máquinas de Vetores de Suportes (SVM's)


```{r svm2,message=FALSE}
model_svm2 = train(t(exprs(eset.f)), eset.f$tissue, method = "svmLinear", trControl=trainControl("cv", number = 5))
pred_svm2 = predict(model_svm2, t(exprs(eset.f)))
ms2=confusionMatrix(pred_svm2, eset.f$tissue)
ms2$table; ms2$overal[1]
```


Este modelo também previu o tipo de tecido com uma _Accuracy_ de 100%. 


## .3|Para o género
### .3.1| Análise dos K vizinhos mais próximos


```{r knn3,message=FALSE}
model_knn3 = train(t(exprs(eset.f)), eset.f$gender, method = "knn", trControl=trainControl("cv", number = 5))
pred_knn3 = predict(model_knn3, t(exprs(eset.f)))
mk3 = confusionMatrix(pred_knn3, eset.f$gender)
mk3$table; mk3$overal[1]
```


Na previsão do género, este modelo obteve uma _Accuracy_ de 97.5%, aproximadamente. 

### .3.2| Árvores de Decisão


```{r tree3,message=FALSE}
model_tree3 = train(t(exprs(eset.f)), eset.f$gender, method = "rpart", trControl=trainControl("cv", number = 5))
pred_tree3 = predict(model_tree3, t(exprs(eset.f)))
mt3=confusionMatrix(pred_tree3, eset.f$gender)
mt3$table; mt3$overal[1]
```


Este modelo previu o género com uma _Accuracy_ de 100%. 

### .3.3| Máquinas de Vetores de Suportes (SVM's)


```{r svm3,message=FALSE}
model_svm3 = train(t(exprs(eset.f)), eset.f$gender, method = "svmLinear", trControl=trainControl("cv", number = 5))
pred_svm3 = predict(model_svm3, t(exprs(eset.f)))
ms3 = confusionMatrix(pred_svm3, eset.f$gender)
ms3$table; ms3$overal[1]
```


Por fim, este modelo também previu o género com uma _Accuracy_ de 100%. 


