---
output_dir: "."
title: "Altered Expression of Diabetes-Related Genes in Alzheimer's Disease Brains"
subtitle: " The Hisayama Study"
authors: "Beatriz Magalhães PG32936 | Cláudio Nóvoa PG----- | João Afonso A71874 | Marta Sampaio PG32927"
date: "14 de Junho de 2017"
output:
  html_document:
    toc: true
    toc_float: true
    depth: 3
    number_sections: true
    theme: cosmo
    highlight: tango
---
```{r setup, include=FALSE}
knitr::opts_chunk$set(cache=TRUE)
```
# **Introdução**
Milhões de pessoas em todo o mundo sofrem de demência, sendo que se prevê a quadruplicação deste número nos próximos 25 anos. Tal facto deve-se ao aumento da esperança média de vida e consequente aumento do número de pessoas idosas. A doença do Alzheimer (AD) é uma das formas mais comuns de demência nos adultos e, sobretudo, nos idosos, que afeta diversas zonas do cérebro levando à perda de memória, pensamento e a distúrbios comportamentais. Atualmente existem tratamentos para a doença, porém apenas retardam a sua evolução. Por não haver ainda uma cura para a AD e porque a prevenção é crucial para a diminuição da taxa de incidência desta doença, é necessário perceber quais os fatores de risco e causas que levam à demência causada pela doença. O metabolismo da glucose e a insulina são exemplos desses fatores, onde o organismo em situações de hiperinsulenemia e hiperglicemia causadas por resistência à insulina pode acelerar esse processo. Isto deve-se ao aumento da formação de placas neuríticas em conjunto com efeito da APOE 

**NOTA: COLOCAR \epsilon EPSILON AQUI**

4, sendo um fator de risco da AD.

O objetivo deste trabalho é analisar um conjunto de dados de expressão genética usando o programa R e os packages do Bioconductor.
Neste trabalho foram analisados diferentes tecidos de cérebro de indivíduos pós-morte residentes em Hisayma que tenham sido diagnosticados com a doença do Alzheimer ou um distúrbio relacionado com a AD. O conjunto de dados contém um total de 79 amostras de expressão de genes do organismo Homo Sapiens, variando o tipo de tecido do cérebro, podendo ser pertencente ao hipocampo, córtex temporal ou córtex frontal. Também há outras duas variáveis nos nossos dados, como o sexo, feminino ou masculino e o estado da doença, se têm ou não AD. 


# **Dados**


```{r lib,echo=FALSE,message=FALSE}
source("https://bioconductor.org/biocLite.R")
library(GEOquery)
library(gtools)
library(genefilter)
library(hugene10sttranscriptcluster.db)
library(limma)
library(GOstats)
library(gplots)
library(caret)
library(rpart)
library(e1071)
library(dendextend)
``` 


## **Carregamento dos e visualização dos dados**


```{r data, message=FALSE, warning=FALSE}
gds <- getGEO("GDS4758")
eset <- GDS2eSet(gds)
eset
``` 

```{r dados}
dados = exprs(eset)
dados[1:10,1:6]
``` 


```{r boxplot, fig.width=14}
c = colors()
boxplot(log2(dados), col = c[as.integer(eset$disease.state)+71], whiskcol =c[as.integer(eset$disease.state)+71], xlab = '', ylab = "Intensidades (log2)",las = 2,frame=FALSE)
legend("topright", legend=c("AD","non-AD"), col = c(72,73), pch=c(19), title="Cond.",cex = 0.8)
```


**Figura 1 -** _Boxplot_ dos dados.


Analisando o _Boxplot_, é possível verificar que os dados seguem uma distribuição normal, pois as caixas apresentam uma distribuição simétrica. Para além disso, as mesmas apresentam centros de dados e ampitudes semelhantes.



## **MetaDados**


```{r meta}
vars = pData(eset)
names(vars)
```


Os metadados encontram-se organizados em 4 campos, nomeadamente:
* _sample_ -> indica o código da amostra;
* _disease.state_ -> indica a condição do indivíduo do qual a amostra foi recolhida;
* _tissue_ -> indica o tipo de tecido da amostra;
* _gender_ -> indica o sexo do indivíduo do qual a amostra foi recolhida.


```{r disease.state}
levels(vars$disease.state)
```

```{r tissue}
levels(vars$tissue)
```

```{r gender}
levels(vars$gender)
```




**Tabela 1 -** Frequência absoluta das amostras para as variáveis tecido, sexo e condição.
```{r table}
ftable(vars$tissue, vars$gender, vars$disease.state, dnn = c("Tissue", "Gender", "Disease state"))
```



# **Pré-processamento**


## **Verificação da presença de dados omissos**


```{r na}
sum(is.na(dados))
```
Concluí-se que os dados não contêm valores omissos.


## **Filtração dos dos dados

**Retirar dados das sondas que correspondem a genes sem anotação:**
```{r subset}
genesymbol = unlist(mget(rownames(eset),hugene10sttranscriptclusterSYMBOL))
d = as.data.frame(genesymbol)
anot = na.exclude(d)
subeset = eset[rownames(anot),]
dim(subeset)
```



Foi criado um subset constituído apenas pelos dados relativos a genes com anotação, utilizado na análise de expressão diferencial.


**Filtrar dados pela mediana:**
```{r filt}
sd = rowSds(exprs(subeset))
med = median(sd)
eset.f = subeset[sd>2*med,]
dim(eset.f)
hist(sd,breaks = 50,ylim = c(0,4000),col = "blue",xlab = 'Desvio padrão',ylab = 'Frequência',main = NULL)
abline(v = med*2, col = "green",lwd = 3,lty = 2)
``` 


Procedeu-se, ainda, à filtração dos dados pela mediana, por forma a reduzir a quantidade de dados em estudo e, assim, tornar o processo computacionalmente mais rápido, necessário para a análise de _Machine Learning_.


# **Análise de Expressão Diferencial e de Enriquecimento**

Foram realizadas análises de expressão diferencial entre Doença de Alzheimer e controlo (não-Doença de Alzheimer) para os dados referentes a cada tecido (Hipocampo, Córtex Temporal e Córtex Frontal), de forma a detetar qual o tecido mais afetado pela doença e, adicionalmente, foi realizada uma análise de expressão diferencial entre Masculino e Feminino para os dados da Doença de Alzheimer, para confirmar a maior predisposição desta doença no sexo Feminino.
Estas análises foram realizadas utilizando o package limma que usa modelos lineares para avaliar a expressão diferencial de experiências multifatoriais, sendo o método ideal para este tipo de análises.  
Na análise de expressão diferencial usou-se o Expression Set completo, contudo na identificação de genes siginificativamente sobrexpressos e subexpressos analisaram-se apenas os genes anotados, com p-value < 0.05 e Fold Change > 1.563, para estar de acordo com a análise realizada no artigo. 
De seguida, foi realizada a análise de enriquecimento onde os genes identificados na análise anterior são comparados com outros conjuntos de genes, onde cada um destes contém genes com funções biológicas semelhantes, com objetivo de verificar se nos genes identificados existe enriquecimento estatisticamente significativo de algum/vários conjuntos. Nesta análise foi usado o package GOstats que permite a análise funcional dos genes de interesse, associando-os a termos de Gene Ontology (GO). 

## **Doença de Alzheimer vs Controlo**

### **Hipocampo**
Criação do modelo linear, definindo controlo como referência:

```{r hipo}
subsethipo = eset[,eset$tissue=="hippocampus"]
vAHipo = pData(subsethipo)
rHipo = relevel(subsethipo$disease.state, "non-Alzheimer's disease")

designAHipo = model.matrix(~rHipo)
fitAHipo = lmFit(subsethipo, designAHipo)
fit.bayesAHipo = eBayes(fitAHipo) 
diffAHipo = topTable(fit.bayesAHipo, coef = 2, 1000, genelist = fitAHipo$genes$NAME)
diffAHipo.anot = diffAHipo[rownames(anot),] #genes anotados
treshold = foldchange2logratio(1.563)
genesAHipo = diffAHipo.anot[which(diffAHipo.anot$adj.P.Val < 0.05 & (diffAHipo.anot$logFC > treshold | diffAHipo.anot$logFC < -treshold)),]
dim(genesAHipo)
```

No Hipocampo, 83 genes anotados foram considerados diferencialmente expressos entre as duas condições.  


#### Genes sobreexpressos:


```{r hipoUp}
upHipo = diffAHipo.anot[which(diffAHipo.anot$adj.P.Val < 0.05 & diffAHipo.anot$logFC > treshold),]
upHipo
set.up = subsethipo[rownames(upHipo)]
nomes_upHipo = unlist(mget(rownames(set.up),hugene10sttranscriptclusterSYMBOL))
```
No hipocampo, 3 dos 83 genes estão sobrexpressos na Doença de Alzheimer. 

```{r warning=FALSE,message=FALSE}
Vd1_upHipo = nomes_upHipo[subsethipo$disease.state == "Alzheimer's disease"]
Vd2_upHipo = nomes_upHipo[subsethipo$disease.state != "Alzheimer's disease"]
md_upHipo <- matrix(c(Vd1_upHipo,Vd2_upHipo),ncol=2,byrow=FALSE)
colnames(md_upHipo)<- c("AD","non-AD")
md2_upHipo <- as.table(md_upHipo)
md2_upHipo
```


#### Genes subexpressos:


```{r hipoDown}
downHipo = diffAHipo.anot[which(diffAHipo.anot$adj.P.Val < 0.05 & diffAHipo.anot$logFC < -treshold),]
downHipo[1:3,]
set.down = subsethipo[rownames(downHipo)]
nomes_downHipo = unlist(mget(rownames(set.down),hugene10sttranscriptclusterSYMBOL))
```
No hipocampo, 80 dos 83 genes estão subexpressos na Doença de Alzheimer. 

```{r warning=FALSE,message=FALSE}
Vd1_downHipo = nomes_downHipo[subsethipo$disease.state == "Alzheimer's disease"]
Vd2_downHipo = nomes_downHipo[subsethipo$disease.state != "Alzheimer's disease"]
md_downHipo <- matrix(c(Vd1_downHipo,Vd2_downHipo),ncol=2,byrow=FALSE)
colnames(md_downHipo)<- c("AD","non-AD")
md2_downHipo <- as.table(md_downHipo)
md2_downHipo[1:10,]
```

```{r, message=FALSE, warning=FALSE, fig.width=14}
ssHipo1 = ssHipo[1:12,]
AD.Hipo = ssHipo1[,ssHipo$disease.state=="Alzheimer's disease"]
nAD.Hipo = ssHipo1[,ssHipo$disease.state=="non-Alzheimer's disease"]
medAD.Hipo=rowMeans(exprs(AD.Hipo))
mednAD.Hipo = rowMeans(exprs(nAD.Hipo))
dfHipo = data.frame(AD=medAD.Hipo,nAD=mednAD.Hipo)
sdevAD.Hipo = apply(exprs(AD.Hipo),1,sd)
sdevnAD.Hipo = apply(exprs(nAD.Hipo),1,sd)
sdevHipo=c()
for (i in 1:length(sdevnAD.Hipo))
  sdevHipo = c(sdevHipo,sdevAD.Hipo[i],sdevnAD.Hipo[i])
nomesHipo = unlist(mget(rownames(dfHipo),hugene10sttranscriptclusterSYMBOL))
bp.Hipo=barplot(t(dfHipo),beside=T,main="Niveis de expressao de 12 genes no hipocampo",names.arg=nomesHipo, xlab = "nome dos genes", ylab = "Nível de expressão média",col=c("turquoise","mediumvioletred"))
legend(3,12,legend=c("AD","non-AD"),cex=0.6,fill=c("turquoise","mediumvioletred"),xpd=TRUE)
arrows(bp.Hipo,t(dfHipo)+sdevHipo, bp.Hipo, t(dfHipo), angle=90, code=1,length = 0.15,xpd=TRUE)
```


### Análise de Enriquecimento para os genes sobrexpressos
```{r message=FALSE, warning=FALSE}
entrezUniverse = unlist(mget(featureNames(eset), hugene10sttranscriptclusterENTREZID))
selectedEntrezIds.up.h = unlist(mget(rownames(upHipo), hugene10sttranscriptclusterENTREZID))
params1.up.h = new("GOHyperGParams", geneIds = selectedEntrezIds.up.h, universeGeneIds = entrezUniverse, 
              annotation = "hugene10sttranscriptcluster.db", ontology = "BP", pvalueCutoff = 0.025, testDirection = "over")
hgOverHipo = hyperGTest(params1.up.h)
summary(hgOverHipo)
```

### Análise de Enriquecimento para os genes subexpressos
```{r message=FALSE, warning=FALSE}
selectedEntrezIds.down.h = unlist(mget(rownames(downHipo), hugene10sttranscriptclusterENTREZID))
params1.down.h = new("GOHyperGParams", geneIds = selectedEntrezIds.down.h, universeGeneIds = entrezUniverse, 
              annotation = "hugene10sttranscriptcluster.db", ontology = "BP", pvalueCutoff = 0.025, testDirection = "over")
hgOver1 = hyperGTest(params1.down.h)
summary(hgOver1)[1:10,]
```

## Doença de Alzheimer vs não-Doença de Alzheimer no Córtex Temporal

```{r}
subsetTemp = eset[,eset$tissue=="temporal cortex"]
vATemp = pData(subsetTemp)
rTemp = relevel(subsetTemp$disease.state, "non-Alzheimer's disease")
designATemp = model.matrix(~rTemp)
fitATemp = lmFit(subsetTemp, designATemp)
fit.bayesATemp = eBayes(fitATemp) 
diffATemp = topTable(fit.bayesATemp, coef = 2, 1000, genelist = fitATemp$genes$NAME)
diffATemp.anot = diffATemp[rownames(anot),]
genesATemp = diffATemp.anot[which(diffATemp.anot$adj.P.Val < 0.05 & (diffATemp.anot$logFC > treshold | diffATemp.anot$logFC < -treshold)),]
ssTemp = subsetTemp[rownames(genesATemp),]
dim(genesATemp)
```
No Córtex Temporal, 8 genes anotados foram considerados diferencialmente expressos entre as duas condições.  


### Genes sobreexpressos:
```{r, warning=FALSE}
upTemp = diffATemp.anot[which(diffATemp.anot$adj.P.Val < 0.05 & diffATemp.anot$logFC > treshold),]
settemp.up = subsetTemp[rownames(upTemp)]
nomes_upTemp = unlist(mget(rownames(settemp.up),hugene10sttranscriptclusterSYMBOL))
```
No Córtex Temporal, 5 dos 8 genes estão sobrexpressos na Doença de Alzheimer. 

```{r, warning=FALSE,message=FALSE}
Vd1_upTemp = nomes_upTemp[subsetTemp$disease.state == "Alzheimer's disease"]
Vd2_upTemp = nomes_upTemp[subsetTemp$disease.state != "Alzheimer's disease"]
md_upTemp <- matrix(c(Vd1_upTemp,Vd2_upTemp),ncol=2,byrow=FALSE)
colnames(md_upTemp)<- c("AD","non-AD")
md2_upTemp <- as.table(md_upTemp)
md2_upTemp
```

### Genes subexpressos:

```{r}
downTemp = diffATemp.anot[which(diffATemp.anot$adj.P.Val < 0.05 & diffATemp.anot$logFC < -treshold),]
settemp.down = subsetTemp[rownames(downTemp)]
nomes_downTemp = unlist(mget(rownames(settemp.down),hugene10sttranscriptclusterSYMBOL))
```
No Córtex Temporal, 3 dos 8 genes estão subexpressos na Doença de Alzheimer. 

```{r warning=FALSE,message=FALSE}
Vd1_downTemp = nomes_downTemp[subsetTemp$disease.state == "Alzheimer's disease"]
Vd2_downTemp = nomes_downTemp[subsetTemp$disease.state != "Alzheimer's disease"]
md_downTemp <- matrix(c(Vd1_downTemp,Vd2_downTemp),ncol=2,byrow=FALSE)
colnames(md_downTemp)<- c("AD","non-AD")
md2_downTemp <- as.table(md_downTemp)
md2_downTemp
```

```{r, message=FALSE, warning=FALSE, fig.width=12}
AD.Temp = ssTemp[,ssTemp$disease.state=="Alzheimer's disease"]
nAD.Temp = ssTemp[,ssTemp$disease.state=="non-Alzheimer's disease"]
medAD.Temp=rowMeans(exprs(AD.Temp))
mednAD.Temp = rowMeans(exprs(nAD.Temp))
dfTemp = data.frame(AD=medAD.Temp,nAD=mednAD.Temp)
sdevAD.Temp = apply(exprs(AD.Temp),1,sd)
sdevnAD.Temp = apply(exprs(nAD.Temp),1,sd)
sdevTemp=c()
for (i in 1:length(sdevnAD.Temp))
  sdevTemp = c(sdevTemp,sdevAD.Temp[i],sdevnAD.Temp[i])
nomesTemp = unlist(mget(rownames(dfTemp),hugene10sttranscriptclusterSYMBOL))
bp.Temp=barplot(t(dfTemp),beside=T,main="Niveis de expressao de 12 genes no Córtex Temporal",names.arg=nomesTemp, xlab = "nome dos genes", ylab = "Nível de expressão média",col=c("turquoise","mediumvioletred"))
legend(3,10,legend=c("AD","non-AD"),cex=0.6,fill=c("turquoise","mediumvioletred"),xpd=TRUE)
arrows(bp.Temp,t(dfTemp)+sdevTemp, bp.Temp, t(dfTemp), angle=90, code=1,length = 0.15,xpd=TRUE)
```

### Análise de Enriquecimento para os genes sobrexpressos

```{r message=FALSE, warning=FALSE}
selectedEntrezIds.up.t = unlist(mget(rownames(upTemp), hugene10sttranscriptclusterENTREZID))
params1.up.t = new("GOHyperGParams", geneIds = selectedEntrezIds.up.t, universeGeneIds = entrezUniverse, 
              annotation = "hugene10sttranscriptcluster.db", ontology = "BP", pvalueCutoff = 0.025, testDirection = "over")
hgOverHipo = hyperGTest(params1.up.t)
summary(hgOverHipo)
```

### Análise de Enriquecimento para os genes subexpressos

```{r message=FALSE, warning=FALSE}
selectedEntrezIds.down.t = unlist(mget(rownames(downTemp), hugene10sttranscriptclusterENTREZID))
params1.down.t = new("GOHyperGParams", geneIds = selectedEntrezIds.down.t, universeGeneIds = entrezUniverse, 
              annotation = "hugene10sttranscriptcluster.db", ontology = "BP", pvalueCutoff = 0.025, testDirection = "over")
hgOver1 = hyperGTest(params1.down.t)
summary(hgOver1)
```

## Doença de Alzheimer vs não-Doença de Alzheimer no Córtex Frontal
```{r}
subsetFront = eset[,eset$tissue=="frontal cortex"]
vAFront = pData(subsetFront)
rFront = relevel(subsetFront$disease.state, "non-Alzheimer's disease")
designAFront = model.matrix(~rFront)
fitAFront = lmFit(subsetFront, designAFront)
fit.bayesAFront = eBayes(fitAFront) 
diffAFront = topTable(fit.bayesAFront, coef = 2, 1000, genelist = fitAFront$genes$NAME)
diffAFront.anot = diffAFront[rownames(anot),]
genesAFront = diffAFront.anot[which(diffAFront.anot$adj.P.Val < 0.05 & (diffAFront.anot$logFC > treshold | diffAFront.anot$logFC < -treshold)),]
dim(genesAFront)
```
No Córtex Frontal, não foram identificados genes diferencialmente expressos entre as duas condições. 

## Masculino vs Feminino nos casos de Doença de Alzheimer
```{r}
subAD = eset[eset$disease.state=="Alzheimer's disease",]
rAD = relevel(subAD$gender, "male")
designAD = model.matrix(~rAD)
fit.AD = lmFit(subAD, designAD)
fit.bayesAD = eBayes(fit.AD) 
diffAD = topTable(fit.bayesAD, coef = 2, 1000, genelist = fit.AD$genes$NAME)
diffAD.anot = diffAD[rownames(anot),]
genesAD = diffAD.anot[which(diffAD.anot$adj.P.Val < 0.05 & (diffAD.anot$logFC > treshold | diffAD.anot$logFC < -treshold)),]
dim(genesAD)
```
Na Doença de Alzheimer, 9 genes estão diferencialmente expressos entre o género masculino e feminino. 

### Genes sobreexpressos:
```{r}
upAD = diffAD.anot[which(diffAD.anot$adj.P.Val < 0.05 & diffAD.anot$logFC > treshold),]
setAD.up = subAD[rownames(upAD),]
namesAD.up = unlist(mget(rownames(setAD.up),hugene10sttranscriptclusterSYMBOL))
namesAD.up
```
Na Doença de Alzheimer, 7 dos 9 genes estão sobrexpressos no género feminino. 

FALTA A TABELA

### Genes subexpressos:
```{r }
downAD = diffAD.anot[which(diffAD.anot$adj.P.Val < 0.05 & diffAD.anot$logFC < -treshold),]
setAD.down = subAD[rownames(downAD),]
namesAD.down = unlist(mget(rownames(setAD.down),hugene10sttranscriptclusterSYMBOL))
namesAD.down
```
Na Doença de Alzheimer, 2 dos 9 genes estão subexpressos no género feminino. 

FALTA A TABELA

### Análise de Enriquecimento para os genes sobrexpressos

```{r message=FALSE, warning=FALSE}
selectedEntrezIds.up.g = unlist(mget(rownames(upAD), hugene10sttranscriptclusterENTREZID))
params1.up.g = new("GOHyperGParams", geneIds = selectedEntrezIds.up.g, universeGeneIds = entrezUniverse, 
              annotation = "hugene10sttranscriptcluster.db", ontology = "BP", pvalueCutoff = 0.025, testDirection = "over")
hgOverHipo = hyperGTest(params1.up.g)
summary(hgOverHipo)
```

### Análise de Enriquecimento para os genes subexpressos

```{r message=FALSE, warning=FALSE}
selectedEntrezIds.down.g = unlist(mget(rownames(downAD), hugene10sttranscriptclusterENTREZID))
params1.down.g = new("GOHyperGParams", geneIds = selectedEntrezIds.down.g, universeGeneIds = entrezUniverse, 
              annotation = "hugene10sttranscriptcluster.db", ontology = "BP", pvalueCutoff = 0.025, testDirection = "over")
hgOver1 = hyperGTest(params1.down.g)
summary(hgOver1)
```


# Clustering

## Hipocampo
```{r shipo}
ssHipo = subsethipo[rownames(genesAHipo),]
dados.Hipo = exprs(ssHipo)
```

```{r chipo,message=FALSE}
cHipo=cor(dados.Hipo, method = "pearson")
dHipo = as.dist(1-cHipo)
hc.Hipo = hclust(dHipo)
dend.Hipo <- as.dendrogram(hc.Hipo)
colors_to_use <- (as.numeric(subsethipo$disease.state)+2)
colors_to_use <- colors_to_use[order.dendrogram(dend.Hipo)]
labels_colors(dend.Hipo) <- colors_to_use
plot(dend.Hipo, main = "Clustering Hierárquico non-AD vs AD (hipocampo)")
legend('topright', c("non-AD","AD"), bty = "n", fill = c(4, 3))
```  


## Córtex Temporal
```{r sTEMP}
dados.Temp = exprs(ssTemp)
```

```{r, message=FALSE, warning=FALSE}
cTemp=cor(dados.Temp, method = "pearson")
dTemp = as.dist(1-cTemp)
hc.Temp = hclust(dTemp)
dend.Temp <- as.dendrogram(hc.Temp)
colors_to_use <- (as.numeric(subsetTemp$disease.state)+2)
colors_to_use <- colors_to_use[order.dendrogram(dend.Temp)]
labels_colors(dend.Temp) <- colors_to_use
plot(dend.Temp, main = "Clustering Hierárquico non-AD vs AD (Cortex Temporal)")
legend('topright', c("non-AD","AD"), bty = "n", fill = c(4, 3))
```



## Género 

# Heatmap
```{r}
dist.fun = function(x) {
  return (as.dist (1 - cor(t (x), method = "pearson")))
}

clust.fun = function (x) {
  return (hclust (x))
}
color.map.tissue <- function(disease) { if (disease == "Alzheimer's disease") "turquoise" else "chocolate1" }
```
#### HIPOCAMPO
```{r}
tissuecolorsh <- unlist(lapply(ssHipo$disease.state, color.map.tissue))
heatmap(exprs(ssHipo),ColSideColors = tissuecolorsh, cexRow = 0.5, distfun = dist.fun, hclustfun = clust.fun, labRow = F, margins = c(7,7), 
        ylab = "Sondas", xlab = "Amostras", main = "Heatmap (Hipocampo)")
legend("topright",legend=c("AD","non-AD"), bty="n",fill = c("turquoise","chocolate1"))
```

#### TEMPORAL
```{r}
tissuecolorst <- unlist(lapply(ssTemp$disease.state, color.map.tissue))
heatmap(exprs(ssTemp),ColSideColors = tissuecolorst, cexRow = 0.5, distfun = dist.fun, hclustfun = clust.fun, labRow = F, margins = c(7,7), 
        ylab = "Sondas", xlab = "Amostras", main = "Heatmap (Cortex Temporal)")

legend("topright",legend=c("AD","non-AD"), bty="n",fill = c("turquoise","chocolate1"))
```

# **Análise preditiva**


Para realizar a análise preditiva do conjunto de dados, optou-se por usar o package Caret, que permite simplificar o processo de criação de modelos preditivos, ao facilitar várias tarefas como a estimação de parâmetros. Foi então realizada a previsão do estado de doença (Alzheimer, não-Alzheimer), do tipo de tecido (Hipocampo, Córtex Temporal, Córtex Frontal) e do género (Feminino, Masculino). Os métodos de aprendizagem usados nesta análise incluiram K-vizinhos mais próximos, árvores de decisão e máquinas de vetor de suporte (SVMs), sendo que foi escolhido o método de validação cruzada com 10 folds na seleção de modelos. Para esta análise, foi usado o conjunto de dados filtrado, eset.f. 

## Para o estado de doença
### Análise dos K vizinhos mais próximos


```{r knn1,message=FALSE}
model_knn = train(t(exprs(eset.f)), eset.f$disease.state, method = "knn", trControl=trainControl("cv", number = 5))
pred_knn = predict(model_knn, t(exprs(eset.f)))
mk1=confusionMatrix(pred_knn, eset.f$disease.state)
mk1$table; mk1$overal[1]
```


Como se pode verificar, este modelo previu o estado de doença com uma _Accuracy_ de, aproximadamente, 72.2%, que representa a percentagem de exemplos corretamente classificados pelo modelo. 


### Árvores de Decisão


```{r tree1,message=FALSE}
model_tree = train(t(exprs(eset.f)), eset.f$disease.state, method = "rpart", trControl=trainControl("cv", number = 5))
pred_tree = predict(model_tree, t(exprs(eset.f)))
mt1 = confusionMatrix(pred_tree, eset.f$disease.state)
mt1$table; mt1$overal[1]
```


Este modelo previu o estado de doença com uma _Accuracy_ de, aproximadamente, 87.3%.


### Máquinas de Vetores de Suportes (SVM's)


```{r svm1,message=FALSE}
model_svm = train(t(exprs(eset.f)), eset.f$disease.state, method = "svmLinear", trControl=trainControl("cv", number = 5))
pred_svm = predict(model_svm, t(exprs(eset.f)))
ms1=confusionMatrix(pred_svm, eset.f$disease.state)
ms1$table; ms1$overal[1]
```


Este modelo previu o estado de doença com uma _Accuracy_ de 100%, acertando na classificação de todos os exemplos. 


## Para o tipo de tecido
###  Análise dos K vizinhos mais próximos


```{r knn2,message=FALSE}
model_knn2 = train(t(exprs(eset.f)), eset.f$tissue, method = "knn", trControl=trainControl("cv", number = 5))
pred_knn2 = predict(model_knn2, t(exprs(eset.f)))
mk2=confusionMatrix(pred_knn2, eset.f$tissue)
mk2$table; mk2$overal[1]
```


Já para o tipo de tecido, este modelo previu com uma _Accuracy_ de 91.1%, aproximadamente.

### Árvores de Decisão


```{r tree2,message=FALSE}
model_tree2 = train(t(exprs(eset.f)), eset.f$tissue, method = "rpart", trControl=trainControl("cv", number = 5))
pred_tree2 = predict(model_tree2, t(exprs(eset.f)))
mt2=confusionMatrix(pred_tree2, eset.f$tissue)
mt2$table; mt2$overal[1]
```


Este modelo previu o tipo de tecido com uma _Accuracy_ de 100%.

### Máquinas de Vetores de Suportes (SVM's)


```{r svm2,message=FALSE}
model_svm2 = train(t(exprs(eset.f)), eset.f$tissue, method = "svmLinear", trControl=trainControl("cv", number = 5))
pred_svm2 = predict(model_svm2, t(exprs(eset.f)))
ms2=confusionMatrix(pred_svm2, eset.f$tissue)
ms2$table; ms2$overal[1]
```


Este modelo também previu o tipo de tecido com uma _Accuracy_ de 100%. 


## Para o género
### Análise dos K vizinhos mais próximos


```{r knn3,message=FALSE}
model_knn3 = train(t(exprs(eset.f)), eset.f$gender, method = "knn", trControl=trainControl("cv", number = 5))
pred_knn3 = predict(model_knn3, t(exprs(eset.f)))
mk3 = confusionMatrix(pred_knn3, eset.f$gender)
mk3$table; mk3$overal[1]
```


Na previsão do género, este modelo obteve uma _Accuracy_ de 97.5%, aproximadamente. 

### Árvores de Decisão


```{r tree3,message=FALSE}
model_tree3 = train(t(exprs(eset.f)), eset.f$gender, method = "rpart", trControl=trainControl("cv", number = 5))
pred_tree3 = predict(model_tree3, t(exprs(eset.f)))
mt3=confusionMatrix(pred_tree3, eset.f$gender)
mt3$table; mt3$overal[1]
```


Este modelo previu o género com uma _Accuracy_ de 100%. 

### Máquinas de Vetores de Suportes (SVM's)


```{r svm3,message=FALSE}
model_svm3 = train(t(exprs(eset.f)), eset.f$gender, method = "svmLinear", trControl=trainControl("cv", number = 5))
pred_svm3 = predict(model_svm3, t(exprs(eset.f)))
ms3 = confusionMatrix(pred_svm3, eset.f$gender)
ms3$table; ms3$overal[1]
```


Por fim, este modelo também previu o género com uma _Accuracy_ de 100%. 


